【裁判字號】    96,上更(一),641
【裁判日期】    970430
【裁判案由】    偽造文書等
【裁判全文】
臺灣高等法院刑事判決            96年度上更(一)字第641號
上  訴  人  台灣板橋地方法院檢察署檢察官
被      告  乙○○
選任辯護人  粘舜權  律師
            吳茂榕  律師
上列上訴人因被告偽造文書等案件，不服臺灣板橋地方法院92年
度訴字第324號，中華民國93年7月30日第一審判決（起訴案號：
臺灣板橋地方法院檢察署91年度偵字第6957號），提起上訴，經
判決後，由最高法院發回更審，本院判決如下：
    主  文
上訴駁回。
    理  由
一、公訴意旨略以：被告乙○○於民國（下同）84年10月間，向
    林秋南購買位於臺北縣土城市○○路82巷5號4樓房屋及所坐
    落之土地，惟因林秋南之債權人吳美珠向法院聲請假扣押前
    開房、地，被告與吳美珠協調不成，乃放棄購買，嗣該房、
    地之第二順位抵押權人（第一順位為臺灣土地銀行）甲○○
    經核算後認值得購買，乃同意承接，並支付新臺幣（下同）
    13萬元予吳美珠後撤銷查封，因前開被告之買賣已將過戶完
    成，甲○○乃徵得被告同意，將房、地登記為被告所有，惟
    所有權狀由甲○○保管，詎被告竟於89年9月5日，以前開第
    二順位抵押權之他項權利證書遺失為由，出具切結書，並偽
    造甲○○出具之清償證明，持向板橋地政事務所申請塗銷前
    開第二順位抵押權獲准，而明知不實之事項，使地政事務所
    人員登載於職掌之文書上，足生損害於甲○○；90年2月間
    ，被告意圖為自己不法之利益，擬將前開房、地出售，乃先
    向板橋地政事務所以所有權狀遺失為由，申請補發所有權狀
    獲准，而明知不實之事項，使地政事務所人員登載於職掌之
    文書上，足生損害於甲○○；嗣至90年6月間，被告再將前
    開房、地出售予林治松，並將所有權移轉登記予林治松。因
    認被告涉犯刑法第216條、第210條之行使偽造私文書罪嫌、
    同法第214條之使公務員登載不實公文書罪嫌、同法第342條
    第1項之背信罪嫌云云。
二、按被告未經審判證明有罪確定前，推定其為無罪；犯罪事實
    應依證據認定之，無證據不得認定其犯罪事實，刑事訴訟法
    第154條定有明文。又檢察官就被告犯罪事實，應負舉證責
    任，並指出證明之方法，同法第161條第1項亦有明文規定。
    因此，檢察官對於起訴之犯罪事實，應負提出證據及說服之
    實質舉證責任。而告訴人之告訴，係以使被告受刑事追訴為
    目的，是其陳述是否與事實相符，自應調查其他證據以資審
    認（最高法院52年臺上字第1300號判例意旨參照）；即必須
    藉由補強證據之存在，以增強或擔保告訴人陳述之證明力，
    告訴人之陳述始適合作為認定犯罪事實之基礎。次按認定不
    利於被告之事實，須依積極證據，苟積極證據不足為不利於
    被告事實之認定時，即應為有利於被告之認定，更不必有何
    有利之證據（最高法院30年上字第816號判例意旨參照）。
    再者，認定犯罪事實所憑之證據，無論係直接證據或間接證
    據，其為訴訟上之證明，須於通常一般之人均不致有所懷疑
    ，而得確信其為真實之程度者，始得據為有罪之認定，倘其
    證明尚未達到此一程度，而有合理之懷疑存在，無從為有罪
    之確信，法院即應為無罪之判決（最高法院76年臺上字第49
    86號判例意旨參照）。
三、公訴意旨認被告涉犯上揭罪嫌，係以：(一)引用告訴人甲○○
    之指訴，並認核與證人施克強、周庭安、吳美珠證述之情節
    相符，復有買賣契約書、切結書、清償證明、被告申請塗銷
    他項權利之資料、申請補發所有權狀、及移轉登記予林治松
    之資料附卷可稽；(二)被告稱：其已於84年11月清償，卻遲至
    89年9月5日始申請塗銷登記，已違常理，而其另稱遭竊，卻
    僅被竊走他項權利證書及所有權狀，無其他財物遭竊，亦不
    符常情；(三)前開不動產實際上係告訴人所有（依證人吳美珠
    所言，係告訴人給付13萬元給伊），被告為何要清償第二順
    位抵押權債務而塗銷抵權押登記？(四)果真其已清償債務，由
    告訴人給予清償證明，為何清償證明之內容原為空白，遲至
    5年後申請塗銷登記時，始由周庭安填寫內容，並倒填日期
    ？被告所辯，顯係卸責之詞，不足採信等，資為論據。
四、訊據被告對於：(一)曾經向林秋南購買上開房地，但因吳美珠
    之假扣押而放棄購買；(二)告訴人為上開房地之第二抵押權人
    ；(三)被告確於89年9月5日向地政事務所申請塗銷告訴人之第
    二順位抵押權，於90年2月間向地政事務所申請補發所有權
    狀，嗣並出售予案外人林治松等情，固均直承不諱，惟堅決
    否認有公訴人所指之犯行，辯稱：上開房屋伊原係放棄購買
    ，但伊代林秋南清償150萬元後，告訴人始終未返還伊150萬
    元，迄89年伊始處理上開房地之事務，上開房地之清償證明
    、印鑑證明等，均係告訴人交付予伊，時間大概在84年11月
    2日左右，伊並未偽造文書，亦未使公務員登載不實等語。
    是本件應予審酌者厥為被告究否有代林秋南向告訴人甲○○
    清償欠款150萬元而取得系爭房地之所有權？被告苟有代為
    清償，告訴人即有交付他項權利證書及清償證明等文件予被
    告之義務，以利辦理第二順位抵押權塗銷登記。經查：
(一)本件系爭房地，原為林秋南所有，林秋南原向台灣土地銀行
    借款110萬元設定第一順位抵押權，另向告訴人借款150萬元
    ，設定最高限額180萬元之第二順位抵押權，嗣於84年10月
    間，被告有意以262萬元向林秋南購買系爭房地，支付定金2
    萬元予林秋南，由被告承受台灣土地銀行貸款110萬元，並
    代林秋南向告訴人清償150萬元，及徵得林秋南同意將系爭
    房地過戶在被告名下，惟因林秋南之債權人吳美珠向法院聲
    請假扣押前開房地，被告與吳美珠協調不成，乃放棄購買，
    惟由告訴人支付13萬元予吳美珠後撤銷查封，嗣被告又表示
    願意承買，而代林秋南向告訴人清償150萬元，並依告訴人
    之指示將150萬元匯予朱秀娟，作為朱秀娟之夫陳錦池向告
    訴人借款之交付，另由朱秀娟提供其所有台北市○○區○○
    街2段258號 (被告原誤稱為298號)9 樓設定150萬元抵押權
    予告訴人作為擔保等情，已據被告於偵審中供明，被告復供
    稱：伊於84年11月間將150萬元匯至朱秀娟的士興電子公司
    ，是告訴人叫伊把150萬元直接匯給朱秀娟，所以朱秀娟將
    北投區○○街○段298號 (應為258號之誤)9 樓設定二胎給告
    訴人，因為伊有還告訴人150萬元，告訴人才把已經蓋好印
    鑑之清償證明書、印鑑證明書、他項權利證明書正本交給伊
    本人等語，核與證人陳錦池 (朱秀娟之配偶)於本院更審時
    到庭結證稱：83、84年間我到乙○○辦公室，跟他說我缺錢
    ，是否可以幫我介紹金主，剛好甲○○在那邊，他告訴我可
    以借給我，他們兩人商量的結果，乙○○就匯了150萬到我
    公司「士興電子股份有限公司」的帳戶裡面，隔天甲○○和
    他太太帶了一個代書到我家挑了一個房子去設定，設定金額
    比150萬元高，但多少我忘記了。150萬是第一筆，往後也借
    了好幾筆，我總共有5個房子讓他抵押，第一筆抵押的房子
    是哪一間我忘記了，但從5棟房子可以查出來。因為甲○○
    和乙○○有合作關係，我知道乙○○匯款給我，房子讓甲○
    ○設定。朱秀娟沒有以個人名義向甲○○借過錢，都是以士
    興公司名義向他借，由我出面接洽，我太太縱使有在場也從
    未向他借過錢等語相符（見更一卷第112頁正反、第113頁反
    面、第115頁反面），並有抵押權設定契約書1份在卷可按（
    見更一卷第132至133頁），而觀之該抵押權設定契約書上所
    載之立約日期為84年11月 (日因影印不明)擔保權利總金額
    150萬元，亦與被告所稱之匯款日期及金額大致相吻合。可
    見被告所稱其確有代林秋南向告訴人清償150萬元，並依告
    訴人之指示將錢匯給朱秀娟等情為屬實。告訴人陳稱：伊另
    有借錢約500萬元給朱秀娟，所以她把東華街2段298號9樓房
    子設定二胎給我，與本件是二碼事云云；及證人施克強證稱
    ：被告所稱給150萬元予朱秀娟，是新幹線第四台之股份買
    賣糾紛，與本件無關云云，因均未舉證以實其說，自難推翻
    上開有利於被告之事實認定，均不足採。至上開抵押權設定
    契約書送件登記日期雖為85年5月16日，此或因基於告訴人
    與朱秀娟間之約定，應與被告無涉，且為被告所不知，尚難
    認該借款及設定抵押之日期即為85年5月16日。
(二)原審徵得被告、告訴人之同意，囑託法務部調查局安排時間
    ，通知被告、告訴人於93年2月16日前往接受測謊，經該局
    人員以控制問題法、混合問題法對被告實施測謊，其結果為
    ：「乙○○稱：(一)系爭欠款渠有返還甲○○；(二)系案清償證
    明書是甲○○所交付；(三)他項權利證明書及所有權狀確有遺
    失。上述問題經測試均無情緒波動反應，研判未說謊。甲○
    ○未依期前來本局接受測謊」等語，有法務部調查局93年2
    月19日調科參字第09300059840號測謊報告書1份在卷足參。
    被告既係經原審徵得其自願性之同意，依刑事訴訟法第208
    條第1項之規定囑託上開機關進行測謊，經該機關具有資格
    之專業鑑定人員，以控制問題法、混合問題法實施測謊，且
    受測時，被告身心及意識狀態正常，測謊儀器運作正常，測
    謊環境良好，顯符合上述之測謊基本程式要件，凡此已經載
    明於上開鑑定報告，此測謊鑑定結果，當有證據能力，並得
    採為認定被告有利之佐證。
(三)被告既有代林秋南向告訴人清償150萬元，則告訴人即有交
    付他項權利證書及清償證明等文件予被告之義務，以利辦理
    第二順位抵押權塗銷登記。告訴人亦不諱言於84年11月5日
    有將蓋好印鑑章之空白清償證明書及印鑑證明交給施克強，
    復經證人施克強證述屬實 (見發查卷第26頁至第28頁），益
    見被告確有代林秋南向告訴人清償上開借款，否則告訴人豈
    會將蓋妥印鑑章之空白清償證明書及印鑑證明交給與被告同
    公司之施克強？告訴人及證人施克強均否認有將上開清償證
    明、印鑑證明等文件交付被告，及證人施克強另證稱：其離
    職時，將上開清償證明、印鑑證明等文件交付予其離職時仍
    在筌新公司工作之謝岫紘云云，惟為證人謝岫紘於原審審理
    時所否認，並結證稱：「我以前在那裡上班作房屋仲介，是
    為被告及施克強工作，因為他們兩個是股東，我擔任銷售的
    工作，大概89年離開的。以前我們公司跟告訴人借錢，再轉
    借給客戶。我知道土城市○○路土地的買賣關係，我當時是
    公司的銷售，是林秋南委託我們公司來賣，公司在第四台有
    登一個廣告說，委託賣房子可以先借錢，林秋南因為缺錢用
    先跟我們公司借了150萬元，是甲○○借給他的，當初有設
    定抵押，後來這個房子沒有賣出去，林秋南將房子過戶給乙
    ○○，約定條件是說再給他10萬元，房子上其他的債務由乙
    ○○承受下來，但是乙○○事實上只給了2萬元，我辦過戶
    的時候房子已經被查封了，所以不可以過戶，乙○○就放棄
    不買了，後來我就離開公司了。（問：施克強在偵查中說他
    離職的時候有將房子相關的借貸資料交給你是否有這回事？
    ）我不太記得。當時這房地找金主、設定二胎都是施克強在
    辦理。我離開的時候只有人離開，資料都沒有帶走，我只是
    擔任銷售的工作，施克強沒有具體交給我東西，他要離開應
    該是跟乙○○辦理交接。（問：乙○○跟告訴人之間個人有
    什麼債務往來你是否清楚？）我個人並不清楚，公司跟金主
    之間的事都是施克強在處理」等語（見原審卷第56至59頁）
    。可見告訴人之陳述及證人施克強之證言應非事實。
(四)被告始終堅稱清償證明、印鑑證明、他項權利證書、所有權
    狀等文件均係告訴人所交付，雖其無從舉證，然審酌上開清
    償證明及印鑑證明確實為被告所持有，而遺失之他項權利證
    書及所有權狀亦曾於88年8月19日向台北縣警察局中和分局
    國光派出所報案，有遺失報案證明申請書1紙在卷足稽（見
    發查卷第103頁）。且基於被告不自證己罪原則，除非有確
    實證據足以證明對於被告犯罪已無合理之懷疑外，不能因被
    告未能提出證據資料證明其無罪，即反推被告有偽造文書犯
    行。至公訴人以被告既已於84年11月清償，卻遲至89年9月5
    日始申請塗銷登記，已違常理，而其另稱遭竊，卻僅被竊走
    他項權利證書及所有權狀，無其他財物遭竊，亦不符常情等
    ，質疑被告供述之真實性云云，惟公訴人此等理由均係推測
    之詞，尚難據為被告犯罪之直接證據。又依遺失報案證明申
    請書所載，上開房地之所有權狀及他項權利證明書均為『遺
    失』，被告並非如公訴人所言向警方聲稱「失竊」；而被告
    於89年9月5日申請塗銷之前一年之88年8月19日，即向警方
    報案權狀遺失之事，可見被告於報案權狀遺失後，亦未立即
    申請塗銷，此一事實僅能證明被告處事不積極，並不能證明
    被告所為「與常情有異」，故公訴人上開指摘難認有理。
(五)證人吳美珠於偵查中證稱：「我有林秋南50萬元本票債權，
    我在85年去做扣押，甲○○打電話給我，他給我13萬元，希
    望我能撤銷，我有向甲○○拿13萬元，以後與我無關」等語
    （見發查卷第72頁），可見證人吳美珠顯然不知告訴人與被
    告間之糾葛。至告訴人於偵查中雖提出其與吳美珠具名之85
    年4月26日協議書影本1份，上載：吳美珠撤銷本案房地之假
    扣押，甲○○付吳美珠13萬元，林秋南將系爭房地過戶給乙
    ○○（誤載為：陳麗香）名下始條件成就云云（見發查卷第
    17頁至第18頁），惟此乃告訴人與吳美珠二人間之協議而已
    ，尚難證明系爭房地之所有權應為告訴人所有。且公訴人依
    告訴人告訴狀所載，稱：被告於84年10月間向林秋南購買本
    案房地，惟因吳美珠聲請假扣押該房地，被告與吳美珠協調
    不成，告訴人經核算後認值得購買，乃同意承接，因前開被
    告之買賣已將過戶完成，告訴人乃徵得被告同意，將房、地
    登記為其所有，所有權狀由告訴人保管云云，核與證人謝岫
    紘、黃冬春於原審證述，林秋南因缺錢乃向我們公司借了
    150萬元，後來這個房子沒有賣出去，林秋南將房子過戶給
    乙○○，約定條件是再給他10萬元，房子上其他的債務由乙
    ○○承受下來等情不相符合，亦與84年10月28日買賣定金收
    款憑證所記載之被告購買本案房地，由被告代償二胎抵押權
    等約定相左。又所謂：「告訴人經核算後認值得購買，乃同
    意承接」，係告訴人單方面之說詞，並無任何佐證，且若告
    訴人認值得購買，其早就會出面承接，又何來被告與林秋南
    間之上開買賣定金收款憑證。更何況，本案房地當時既然尚
    未登記在被告名下，若告訴人願出面承接，且被告已放棄購
    買，則告訴人僅需提供自己之相關資料予代書或施克強，即
    可將之登記於自己名下，又何需登記在告訴人稱僅付2萬元
    定金之被告名下，自尋困擾。是所謂「因前開被告之買賣已
    將過戶完成，告訴人乃徵得被告同意，將房、地登記為其所
    有」，實不合常理，亦無從認定系爭房地所有權為告訴人所
    有。
(六)證人陳文煙雖於原審證稱：88、89年間因土城市○○路82巷
    5號4樓房子被法院拍賣，我從法院資料知道是乙○○，因為
    乙○○以前是我客戶，我問他他說是，我說是否可以不經拍
    賣我找人來買，他說他跟甲○○有金額糾紛，要我直接找甲
    ○○，我知道這個房子還有其他糾紛，這房子的所有權人是
    乙○○，債務人是林秋南，我想這房子應該有糾紛，乙○○
    叫我跟甲○○聯絡，甲○○說有這回事等語（見原審卷第18
    5、186頁），因被告原欲購買系爭房地，即依買賣定金收款
    憑證之約定代林秋南償還告訴人150萬元之借款，已如前述
    ，惟被告嗣後發現該房地尚有15萬元之假扣押，乃無意購買
    ，業據被告供述綦詳，亦為告訴人所不否認。則被告因不願
    購買系爭房地，乃要求告訴人返還已清償之150萬元，且告
    訴人為解除假扣押已清償吳美珠13萬元，又清償林秋南原向
    臺灣土地銀行抵押貸款自84年8月28日至88年6月之利息（見
    發查卷第31至49頁），故被告告知證人陳文煙與告訴人聯絡
    購買系爭房地事宜，並非與常情相違，亦無從據此為被告不
    利之證據。
五、綜上所述，告訴人之指訴及證人施克強之證述，頗多瑕疵，
    難採為不利於被告認定之證據。而被告所辯：其有代林秋南
    清償上開第二順位抵押權擔保之150萬元債務等情，即為真
    實，告訴人之債權150萬元既已受清償，其原持有之所有權
    狀、他項權利證明書、清償證明，衡情應有交付予被告之必
    要，被告辯稱其持有之上開清償證明係因清償該150萬元債
    款而由告訴人交付取得等語，應屬有據。而被告遺失上開抵
    押權他項權利證明書及該房地之所有權狀，嗣後為辦理塗銷
    抵押權登記及所有權移轉登記，乃以遺失為由申請補發，應
    屬權利之行使，自無偽造文書之可言。另本件係被告代林秋
    南清償債務，並非為告訴人處理事務，亦無背信之情 (本案
    起訴書之犯罪事實亦未提及刑法背信罪之構成要件事實）。
    此外，復查無其他可證明被告犯罪之積極證據，被告之犯罪
    尚屬不能證明，原審判決被告無罪，經核並無不合。公訴人
    循告訴人之請求，上訴意旨仍執陳詞，指摘原判決不當，為
    無理由，應予駁回。
據上論斷，應依刑事訴訟法第368條，判決如主文。
本案經檢察官張金塗到庭執行職務。
中    華    民    國    97    年    4     月    30    日
                  刑事第十五庭審判長法  官  吳昭瑩
                                    法  官  李釱任
                                    法  官  蘇隆惠
以上正本證明與原本無異。
檢察官如不服本判決，應於收受送達後十日內向本院提出上訴書
狀，其未敘述上訴之理由者並得於提起上訴後十日內向本院補提
理由書（均須按他造當事人之人數附繕本）。
                                    書記官  吳玉華
中    華    民    國    97    年    4     月    30    日


司法院資訊處製作；財團法人民間司法改革基金會備份。
